臺北高等行政法院判決　　　　　　　　　　　　　　　九十二年度訴字第六六七號
　　　　　　　　　　　　　　　.
　　原　　　告　好品味食品股份有限公司
　　代　表　人　甲○○董事長.
　　訴訟代理人　丁○○
　　被　　　告　經濟部智慧財產局
　　代　表　人　蔡練生（局長）
　　訴訟代理人　丙○○兼送達.
　　　　　　　　彭清波
　　參　加　人　品高企業股份有限公司
　　代　表　人　乙○○董事長.
　　訴訟代理人　劉法正律師
　　　　　　　　楊祺雄律師（兼送達代收人）
　　右　一　人
　　複 代理 人　賴麗春律師
右當事人間因商標異議事件，原告不服經濟部中華民國九十一年十二月十一日經訴字
第○九一○六一二九四五○號訴願決定，提起行政訴訟，經本院裁定命參加人獨立參
加訴訟，本院判決如左：
　　主  文
原告之訴駁回。
訴訟費用由原告負擔。
　　事  實
一、事實概要：
    原告於民國八十八年二月六日以「PIINGAU 高品及圖」商標（下稱系爭商標）作
    為註冊第五六五三○一號「高品」正商標之聯合商標，指定使用於當時商標法施
    行細則第四十九條所定商品及服務分類表第三十類之沙茶醬、沙拉醬、牛排醬、
    豆瓣醬、蒜蓉豆瓣醬、調味醬、調味粉、茶葉、可可、果糖、果密、米果、魚餃
    、燕餃商品，向被告申請註冊，經其審查准列為審定第0000000號聯合商
    標，嗣參加人以該商標有違註冊時商標法第三十七條第十一及十四款之規定，對
    之提起異議，經被告審查以九十一年九月二日（九一）智商○七六○字第九一○
    ○七三三八二號發文之中台異字第九一○七五九號審定書為系爭聯合商標之審定
    應予撤銷之處分，原告不服，提起訴願，經遭決定駁回，遂向本院提起行政訴訟
    。
二、兩造聲明：
　(一)原告聲明：
    1.訴願決定及原處分均撤銷。
    2.訴訟費用由被告負擔。
　(二)被告聲明：
    1.駁回原告之訴。
    2.訴訟費用由原告負擔。
  (三)參加人聲明：
    1.駁回原告之訴。
    2.訴訟費用由原告負擔。
三、兩造之爭點：系爭商標指定使用於當時商標法施行細則第四十九條所定商品及服
    務分類表第三十類之商品，有否商標圖樣有他人之肖像、法人及其他團體或全國
    著名之商號名稱或姓名、藝名、筆名、字號，未得其承諾，而構成審定時商標法
    第三十七條第十一款之違反？
　(一)原告主張之理由：
    1.系爭商標係延用原告前已獲准註冊並持續使用逾十年之久之正商標。截至參加
      人對本件申請異議時，系爭商標既已廣為消費者（包含參加人）所熟知係原告
      所有之商標。同時，在此期間，參加人變更前的營業項目中又根本無任何食品
      買賣業務，參加人對系爭商標依商標法第三十七條第十一款規定提起異議，顯
      然極不適格。其次，雖然參加人營業項目已由食品調理加工製造買賣變更為醃
      製食品等製造業及食品零售業等，但均係在前述正商標獲准及使用有年之後的
      事，故更不得依商標法第三十七條第十一款規定對系爭商標提起異議。
    2.參加人所附實際販售之甜辣醬、蕃茄醬、辣椒醬等商品證據，僅係乙份產品說
      明書。按一般產品說明書雖可勉強稱之為證據之一種，但因係隨時可印製之物
      品，有印製也未必有發行或確定有銷售該產品說明書中所載之全部或一部分商
      品，故證據力十分侷限暨薄弱；而參加人又未附有實際販售該甜辣醬、蕃茄醬
      、辣椒醬等商品之具關連性的有力佐證，在在均無法證明參加人有曾販售該甜
      辣醬等任一種商品，故參加人以此理由提起異議，顯然毫無關連性，遑論係毫
      不具證據力，根本係極為無理且不適法之至。
    3.「商標圖樣有他人之肖像、法人及其他團體或全國著名之商號名稱或姓名、藝
      名、筆名、字號，未得其承諾者，不得申請註冊。但商號或法人營業範圍內之
      商品，與申請註冊之商標所指定之商品非同一或類似者，不在此限」，固為系
      爭商標審定時商標法第三十七條第十一款所明定。而所稱法人及其他團體或全
      國著名商號之名稱，係指其特取部分而言。商號或法人營業範圍內之商品，以
      商號或法人所登記之營業項目為準，如登記之營業項目未載明具體商品者。參
      酌實際經營之項目認定之，亦固復為同法施行細則第三十二條第一項所明定。
      系爭商標圖樣上之中文固為橫書之「高品」二字；惟系爭商標係延用原告所有
      正商標之直書「高品」二字而得。由於該直書「高品」商標使用至今已逾十年
      ，在一般消費者的習慣與觀念上，咸認原告所出品的沙茶醬等商品商標為「高
      品」，並非「品高」，且已深烙於一般消費大眾心中，根本不易更迭；而系爭
      商標圖樣上的「高品」雖為橫書，但配合包裝說明文字，完全皆由右至左繕寫
      ，兩相對照，根本無可能產生由左至右讀取系爭商標「高品」為「品高」之可
      能；同時，圖樣中之英文「PIINGAU」的讀音為「ㄆ一ㄣㄍㄠ」也與中文「品
      高」之讀音「ㄆ一ˇㄣㄍㄠ」有別。且系爭商標圖樣又以橢圓型構圖為主，並
      非以中、英文文字為主，更與參加人公司特取名稱「品高」毫無瓜葛。再者，
      系爭商標註冊當時，前開之正商標仍持續在使用中暨於合法專用期間內，參加
      人公司所營項目仍僅為食品調理加工製造買賣業務而已，並未有沙茶醬、沙拉
      醬、牛排醬等食品實際製售的行為；遲至八十九年五月二十九日申請公司變更
      登記之後，始有調味品製造業、調味品批發業之業務，此乃系爭商標申請註冊
      之後的事。參加人於七十一年六月十七日核准設立時，既無調味品製造或買賣
      項目業務，竟稱比系爭商標早，顯然為強辯之詞，毫不足採信。又參加人又提
      西元一九九一、一九九四、一九九五、二○○○年日期的商品型錄，但根本未
      附有商品實際販售的相關佐證，即訛稱有實際產售宮保醬、糖醋醬、辣椒醬、
      黃瓜醬、甜辣醬等商品，因該商品型錄係一種在一、二小時左右或至多一、兩
      天之內即可能印妥的私文書，故乃毫不具證據力。參加人公司所營事業項目、
      範圍既與系爭商標使用商品截然不同，自無違首揭條款之規定甚明。
    4.參加人公司登記之營業項目既與原告申請註冊之系爭商標所指定使用之商品非
      同一或類似，其公司之特取名稱為何，自與系爭商標無涉，故不得依商標法第
      三十七條第十一款及第十四款規定對系爭商標提起異議，因而參加人原對系爭
      商標之異議乃極不適格，且係不爭之事實。如前述系爭商標既係延用其已持續
      使用中之正商標有效期間內即提出申請之商標，當然即與該正商標息息相關，
      豈可稱為兩碼事或不能混為一談，此舉顯然為參加人一廂情願一面不實之詞，
      根本無法令人茍同。況且，本案之正商標已註冊十年之久，參加人公司營業項
      目始變更與系爭商標指定使用商品類似，此舉誠屬有計劃不法奪取系爭商標及
      其正商標之舉，至為明顯。雖然上開正商標已不慎被不法之參加人撤銷在案，
      惟原係經被告審定撤銷不成立在案，只因原告原呈之發票證據正本在年終整理
      、打掃公司、工廠之際不慎遺失，無法再度提呈，其他諸多證據又不被採信，
      始被本院判決為原告之訴駁回。但此事亦為事後之事，與本案實屬二事，不能
      混為一談。至於，參加人公司所印製之產品說明書及所呈之牛排醬統一發票影
      本是否為真正，均應由參加人自行舉證。參加人稱自八十年即已從事牛排醬商
      品銷售，為何至今只有區區開立一張銷售統一發票，其理何在，是否造假，在
      在均無一說詞能令人信服。
　(二)被告主張之理由：
  　1.商標圖樣有他人之肖像、法人及其他團體或全國著名之商號名稱或姓名、藝名
      、筆名、字號，未得其承諾者，不得申請註冊。但商號或法人營業範圍內之商
      品，與申請註冊之商標所指定之商品非同一或類似者，不在此限，為本件商標
      異議審定時商標法第三十七條第十一款所明定。所稱法人及其他團體或全國著
      名商號之名稱係指其特取部分而言。商號或法人營業範圍內之商品以商號或法
      人所登記之營業項目為準，如登記之營業項目未載明具體商品者，參酌實際經
      營之項目認定之，復為同法施行細則第三十二條第一項所明定。
  　2.系爭商標圖樣之中文係橫書「品」、「高」二字，一般消費者對橫書之中文究
      由左至右抑由右至左唱呼並無一定習慣，復以本件商標之外文「PIINGAU」 應
      係「品高」之音譯，是系爭商標讀為「品高」時，即與參加人公司名稱之特取
      部分「品高」二字相同。且觀諸參加人檢送之八十二年六月四日及八十九年變
      更登記後之公司執照，姑不論其所營事業已由食品調理加工製造買賣業務等項
      變更為乳品製造業、罐頭食品製造業、脫水食品製造業、醃製食品製造業、糖
      果製造業、製粉業、調味品製造業、飲料製造業、調味品批發業、食品、飲料
      零售業等項目，其營業項目均未載明具體商品，參酌參加人印製之一九九四、
      一九九五年商品型錄，其實際販售之甜辣醬、辣椒醬、蕃茄醬商品，與系爭商
      標所指定使用之沙茶醬，沙拉醬，牛排醬，豆瓣醬，蒜蓉豆瓣醬，調味醬等商
      品，二者均為調味品，核屬類似商品。從而原告未得參加人之承諾，以相同於
      參加人公司名稱特取部分之中文「品高」作為系爭商標圖樣之一部分申請註冊
      ，自有首揭法條規定之適用。又本件商標既應依商標法第三十七條第十一款撤
      銷其審定，則其是否尚有違反同法條第十四款規定，自毋庸審究，併予敘明。
    3.查系爭商標之圖樣係由橫書之中文「高」、「品」及橫書外文之「PIINGAU」
      所構成，其與參加人公司名稱特取部分「品高」所用文字相同，綜合觀察系爭
      商標全部中英文圖樣，則透過外文「PIINGAU」 字樣之加強，更易將系爭商標
      之中文部分視為或讀成「品高」，而與參加人公司名稱之特取部分完全相同。
      又商品型錄固為私文書，惟私文書仍屬證據之一種，如私文書為真正，且與事
      實有關連，即難謂不得據為認定事實之證據。再者本件除參加人公司執照所營
      事業登記有調味品製造業一項外，復徵諸參加人所檢附之商品型錄影本，參酌
      比較參加人實際販售之甜辣醬、辣椒醬、蕃茄醬商品及系爭商標所指定使用之
      沙茶醬，沙拉醬，牛排醬，豆瓣醬商品，可認兩者商品應屬同一或類似，系爭
      商標自無同條款但書規定之適用。另原告稱系爭商標係延續其註冊第五六五三
      ○一號「高品」正商標乙節，經查參加人公司核准設立登記日期為七十一年六
      月十七日，復較註冊第五六五三○一號正商標為早，況該商標業因違反商標法
      第三十一條第一項第二款規定之情事，經處分撤銷在案，且該正商標是否具知
      名度與系爭聯合商標有無商標法第三十七條第十一款規定之適用無涉。
  (三)參加人主張之理由：
    1.商標圖樣有他人之肖像、法人及其他團體或全國著名之商號名稱或姓名、藝名
      、筆名、字號，未得其承諾者，不得申請註冊。但商號或法人營業範圍內之商
      品，與申請註冊之商標所指定之商品非同一或類似者，不在此限，為系爭商標
      異議審定時商標法第三十七條第十一款所明定。而所稱法人及其他團體或全國
      著名商號之名稱，係指其特取部分而言。商號或法人營業範圍內之商品，以商
      號或法人所登記之營業項目為準，如登記之營業項目未載明具體商品者，參酌
      實際經營之項目認定之，復為同法施行細則第三十二條第一項所明定。查系爭
      商標圖樣上之中文為橫書之「高品」二字，而因中文部分如為橫書，於唱呼之
      際，究由左至右，抑或由右至左，一般消費者並無一定之習慣，系爭商標之中
      文「高品」既為橫書，消費者於匆促交易之際，自有同時唱讀為「高品」或「
      品高」之可能。加以系爭商標之中文「高品」復搭配「品高」二字之音譯外文
      「PIINGAU」 ，消費者更易將系爭商標之中文部分視讀為「品高」，與參加人
      公司名稱之特取部分「品高」完全相同。再觀諸參加人分別於八十二年六月四
      日、八十九年五月二十九日申請公司變更登記之經濟部公司執照所載營業項目
      ，無論是系爭商標申請註冊前之食品調理加工製造買賣業務，抑或是系爭商標
      申請註冊後之調味品製造業、調味品批發業等，均已涵蓋系爭商標所指定使用
      之沙茶醬、沙拉醬、牛排醬、豆瓣醬、蒜蓉豆瓣醬、調味醬、調味粉等商品在
      內；而參加人於異議申請程序中所檢呈之西元一九九一、一九九四、一九九五
      、二○○○年印製之商品型錄內，亦有參加人實際產售之各種商品圖片與介紹
      ，諸如宮保醬、糖醋醬、辣椒醬、黃瓜醬、甜辣醬、蕃茄醬、蒜泥醬、牛排醬
      等可資參考，系爭商標指定使用之商品，與參加人營業範圍內之商品明顯係屬
      同一或類似之商品。加以系爭商標註冊申請日為八十八年二月六日，復較參加
      人公司之核准設立日期七十一年六月十七日為晚，原告未得參加人之承諾，逕
      以參加人公司名稱之特取部分「品高」作為系爭商標圖樣申請註冊，其自有前
      揭條款之適用。
    2.依系爭商標審定當時之商標法第四十六條規定：「對審定商標認有違反本法規
      定情事者，得於公告期間內，向商標主管機關提出異議」。而系爭商標既有違
      反審定時商標法第三十七條第十一款及第十四款規定之情事，任何人均得依法
      對之提出異議，參加人自亦屬適格之當事人。原告指稱參加人對系爭商標依商
      標法第三十七條第十一款規定提起異議，顯然極不適格云云，自屬謬誤之詞。
      次查，首揭商標法第三十七條第十一款之適用係未經他人承諾，以該他人法人
      名稱之特取部分作為商標圖樣，復指定使用於與他人所營事業同一或類似商品
      申請註冊為已足，原告所稱系爭商標係延用其已持續使用逾十年之註冊第五六
      五三○一號「高品」正商標，系爭商標已廣為消費者所熟知云云，與本案實屬
      二事，不能混為一談。更何況該商標因違反註冊時商標法第三十一條第一項第
      二款之規定，業經被告處分撤銷在案，原告雖向本院提起行政訴訟，然本院審
      理之後，復已作成原告之訴駁回之判決，原告自不得據為主張。至於原告另指
      稱參加人所附實際販售甜辣醬、蕃茄醬、辣椒醬等商品證據，僅係乙份產品說
      明書，係隨時可印製之物品，有印製也未必有發行或確定有銷售該產品說明書
      所載之全部或一部份商品，更屬其主觀臆測之詞。蓋原告既未能證明參加人所
      印製之型錄非屬真正，其自屬證據之一種，被告採為認定事實之基礎，自無不
      當。再者，參加人所舉相同型錄之內容，業經本院於九十一年度訴字第二三七
      七號判決中所是認，顯見該型錄之真實性已不容置疑。而為求事實更加明確，
      參加人再檢呈系爭商標申請註冊前，實際行銷牛排醬商品之統一發票影本供參
      。
  理  由
一、本件系爭案之異議經被告異議成立之處分，並經訴願決定維持，原告不服聲明請
    求撤銷訴願決定及原處分，核屬行政訴訟法第四條之撤銷訴訟，因此本件異議事
    件應適用異議審定時之規定，合先明。
二、商標圖樣「有他人之肖像、法人及其他團體或全國著名之商號名稱或姓名、藝名
    、筆名、字號、未得其承諾者。但商號或法人營業範圍內之商品，與申請人註冊
    之商標所指定之商品非同一或類似者，不在此限。」為系爭商標異議審定時商標
    法第三十七條第十一款所明定。又商標法第三十七條第十一款所稱法人及其他團
    體或全國著名商號之名稱，指其特取部分而言（商標法施行細則第三十二條第一
    項、最高行政法院五十四年判字第二一七號判例參照）。參加人公司名稱為「品
    高企業股份有限公司」，有經濟部公司執照在卷可憑。「股份有限公司」係屬表
    明其公司之組織形態之文字，非參加人所得專用外，其中「品高」二字為參加人
    公司名稱之特取部分，系爭商標圖樣則由中文「品」、「高」自左而右橫書、以
    及橫書外文之「PIINGAU」所構成，其與參加人公司名稱特取部分「品高」所用
    文字相同，且系爭商標圖樣係橫書排列，自左而右即讀為「品高」，加以經由排
    列下方之外文「PIINGAU」字樣之強調，更易將系爭商標之中文部分視、讀為「
    品高」，而與參加人公司名稱之特取部分完全相同。且商標圖樣是否有他人之肖
    像、法人及其他團體或全國著名之商號名稱或姓名、藝名、筆名、字號、未得其
    承諾者，應以註冊申請時之商標圖樣作為比較基礎，尚不能將實際包裝說明文字
    亦列入作為比對之依據，原告主張系爭商標圖樣上的「高品」雖為橫書，但配合
    包裝說明文字，完全皆由右至左繕寫，兩相對照，根本無可能產生由左至右讀取
    系爭商標高品為品高之可能等等，非屬可採。又系爭商標指定使用於當時商標法
    施行細則第四十九條所定商品及服務分類表第三十類之沙茶醬、沙拉醬、牛排醬
    、豆瓣醬、蒜蓉豆瓣醬、調味醬、調味粉、茶葉、可可、果糖、果密、米果、魚
    餃、燕餃商品，與參加人八十二年六月四日公司執照營業項目所載之「食品調理
    加工製造買賣業務」營業範圍內之商品相較，其中沙茶醬、沙拉醬、牛排醬、豆
    瓣醬、蒜蓉豆瓣醬、調味醬、調味粉、果糖、果密、米果、魚餃、燕餃商品，均
    與食品加工有關。雖然參加人公司營業項目未載明具體商品，但經參酌參加人於
    異議申請程序中所提出一九九一、一九九四、一九九五、二○○○年印製之商品
    型錄內，有參加人實際產售之各種商品圖片與介紹，諸如宮保醬、糖醋醬、辣椒
    醬、黃瓜醬、甜辣醬、蕃茄醬、蒜泥醬、牛排醬等，並有參加人與原告於八十一
    年、八十三年、八十四年、八十五年間數量不少之沙茶醬交易之送貨單與發票，
    以及參加人於八十七年及八十八年銷售牛排醬、果醬等商品之發票，金額達二萬
    餘元及十萬餘元可證，則參加人實際營業之商品核與原告上開沙茶醬、沙拉醬、
    牛排醬、豆瓣醬、蒜蓉豆瓣醬、調味醬、調味粉、果糖、果密、米果、魚餃、燕
    餃等商品同一或類似。雖參加人於八十九年五月二十九日公司所營事業已有變更
    ，但仍包括與食品加工有關之醃製食品製造業、調味食品製造業、調味品批發業
    ，其營業範圍內之商品參酌上述實際營業之項目，仍與系爭商標指定上開使用之
    沙茶醬、沙拉醬、牛排醬、豆瓣醬、蒜蓉豆瓣醬、調味醬、調味粉、果糖、果密
    、米果、魚餃、燕餃商品，屬同一或類似。原告主張參加人變更前的營業項目中
    根本無任何食品買賣業務，參加人對系爭商標依商標法第三十七條第十一款規定
    提起異議，顯然不適格一節，非屬可採。又本件係就八十八年二月六日申請之系
    爭聯合商標之指定使用商品作比較，與系爭商標之正商標無涉，原告主張參加人
    營業項目已由食品調理加工製造買賣變更為醃製食品等製造業及食品零售業等，
    但均係在前述正商標獲准及使用有年之後的事，亦不得依商標法第三十七條第十
    一款規定對系爭商標提起異議等等，顯為無據。
三、至原告主張參加人未附有實際販售該甜辣醬、蕃茄醬、辣椒醬等商品之具關連性
    的有力佐證，在在均無法證明參加人有曾販售該甜辣醬等任一種商品，參加人提
    起異議，顯然毫無關連性一節。經查，參加人無論係依八十二年六月四日公司執
    照營業項目所載之「食品調理加工製造買賣業務」營業範圍內之商品或八十九年
    五月二十九日公司所營事業變更後之營業項目所包括醃製食品製造業、調味食品
    製造業、調味品批發業，並參酌其實際營業項目，其營業範圍內之商品有與系爭
    商標指定使用之商品屬同一或類似，已如前述。而參加人在上述營業項目範圍內
    本得從事該等商品製造、買賣業務，參加人於異議申請程序中業已提出一九九一
    、一九九四、一九九五、二○○○年印製之商品型錄內，有參加人實際產售之各
    種商品圖片與介紹，諸如宮保醬、糖醋醬、辣椒醬、黃瓜醬、甜辣醬、蕃茄醬、
    蒜泥醬、牛排醬等，並有參加人與原告於八十一年、八十三年、八十四年、八十
    五年間數量不少之沙茶醬交易之送貨單與發票，以及參加人於八十七年及八十八
    年銷售牛排醬、果醬等商品之發票，金額達二萬餘元及十萬餘元可證，亦核與參
    加人公司執照登記營業項目範圍相符，自堪以採信，原告主張參加人未有實際從
    事該等營業商品，核非可採。
四、綜上所述，被告以原告未徵得參加人承諾，逕以參加人公司名稱特取部分之「品
    高」作為系爭商標圖樣之一部分申請註冊，復指定使用於與參加人所營事業同一
    或類似商品，有違審定時商標法第三十七條第十一款規定，而為系爭商標之審定
    應予撤銷之處分，於法尚無不合，訴願決定予以維持，亦屬妥適，原告主張前詞
    ，請求撤銷訴願決定及原處分，為無理由，應予駁回。
中　　　華　　　民　　　國　　九十三　　年　　　五　　　月　　 十三 　　日
     　　　　　　　　　    臺 北 高 等 行 政 法 院   第 二 庭
                                  　         審 判 長 法  官　姜素娥
                                    　                法  官　林文舟
                                      　              法  官　陳國成
右為正本係照原本作成。
如不服本判決，應於送達後二十日內，向本院提出上訴狀並表明上訴理由，如於本判
決宣示後送達前提起上訴者，應於判決送達後二十日內補提上訴理由書（須按他造人
數附繕本）。
中　　　華　　　民　　　國　　九十三　　年　　　五　　　月　　 十四 　　日
　　　　　　　　　　　　　　　　　　　　　　　　　　　書記官　王英傑
